【裁判字號】    99,上訴,1579
【裁判日期】    990630
【裁判案由】    偽造文書等
【裁判全文】
臺灣高等法院刑事判決                99年度上訴字第1579號
上  訴  人
即  被  告  乙○○
選任辯護人  蔡文燦律師
上列上訴人因偽造文書等案件，不服臺灣桃園地方法院98年度訴
字第1109號，中華民國99年2月26日第一審判決（起訴案號：臺
灣桃園地方法院檢察署97年度偵字第23237號），提起上訴，本
院判決如下：
    主  文
原判決乙○○部分撤銷。
乙○○無罪。
    理  由
壹、程序部分：
    按「被告以外之人於審判外之陳述，雖不符刑事訴訟法第15
    9 條之1 至第159 條之4 之規定，而經當事人於審判程序同
    意作為證據，法院審酌該言詞陳述或書面陳述作成時之情況
    ，認為適當者，亦得為證據。當事人、代理人或辯護人於法
    院調查證據時，知有刑事訴訟法第159 條第1 項不得為證據
    之情形，而未於言詞辯論終結前聲明異議者，視為有前項之
    同意」，刑事訴訟法第159 條之5 定有明文。查本件所有之
    供述及非供述證據，檢察官及被告乙○○、辯護人於本院準
    備程序、審判期日均表示無意見且同意引為證據使用，亦未
    於言詞辯論終結前聲明異議，本院審酌上開證據資料製作時
    之情況，尚無違法取得及證明力明顯過低之瑕疵，認以之作
    為證據應屬適當，且上開各該證據均經本院於審判期日依法
    進行證據之調查、辯論，被告乙○○於訴訟上之防禦權，已
    受保障，故上開證據資料均有證據能力，合先敘明。
貳、實體部分：
一、公訴意旨略以：被告張德林因張華秦（原名張新騰，經原審
    判決有期徒刑三月確定）因對外積欠多筆債務無力清償，需
    錢孔急，乙○○遂向張華秦提議，由乙○○將事實上為其所
    有、靠行登記於「威德小客車租賃有限公司（下稱威德公司
    ）」之車牌號碼5025-JJ號（現為5181-JJ號）營業用小客車
    加以典當，典當後之款項則借貸予張華秦使用，惟張華秦除
    需返還本金外，尚須支付一定成數之利息予乙○○。然因上
    開營業用小客車係靠行登記於威德公司名下，乙○○為了就
    上開營業用小客車事實上為其所有而提出證明文件，竟與張
    華秦共同基於偽造文書之犯意聯絡，先由張華秦於民國96年
    12月15日前某日，至某詳之刻印店，偽刻「甲○○」、「威
    德小客車租賃有限公司」（起訴書均誤載為李信雄、威德小
    客車「出賃」有限公司」，應予更正）之印章2枚（未扣案
    ），再將上開印章蓋印於「加盟車輛合約書」而偽造之，用
    以表示威德公司極其負責人甲○○均承認上開營業小客車確
    實為乙○○所有之意，再由張華秦與乙○○於96年12月15
    日，一同持上開偽造之合約書，前往位於臺北市萬華區○○
    ○路○段172號魏詠隆經營之「元當舖」，並將上開偽造之
    合約書提示予不知情之魏詠隆查看而加以行使，魏詠隆因而
    同意張華秦與乙○○以新臺幣（下同）15萬元之對價典當上
    開營業用小客車，足生損害於甲○○及威德公司，因認被告
    乙○○涉犯刑法第216條、210條行使偽造私文書及同法第
    339條第1項詐欺取財罪嫌云云。
二、按犯罪事實應依證據認定之，無證據不得認定犯罪事實，不
    能證明被告犯罪者，應諭知無罪之判決，刑事訴訟法第154
    條第2項、第301條第1項分別定有明文。又認定犯罪事實所
    憑之證據，雖不以直接證據為限，間接證據亦包括在內，然
    而無論直接證據或間接證據，其為訴訟上之證明，須於通常
    一般之人均不致有所懷疑，而得確信其為真實之程度者，始
    得據為有罪之認定，倘其證明尚未達到此一程度，而有合理
    之懷疑存在而無從使事實審法院得有罪之確信時，即應由法
    院為諭知被告無罪之判決，最高法院76 台上字第4986判例
    參照。
三、公訴人認被告涉有前揭犯行，無非係以共同被告張華秦之供
    述、證人劉惠吉、證人曾貴炳、甲○○、魏詠隆的證述及車
    號查詢汽車車籍、加盟車輛合約書1紙、為其主要論斷之依
    據。訊據被告乙○○則堅詞否認有何上開行使偽造文書等犯
    行，辯稱：威德公司及甲○○的印章不是我去刻的，因為我
    車子是加盟威德公司，我以為「加盟車輛合約書」是真的，
    張華秦帶我到當舖時，從身上拿出這張合約書已經蓋好章，
    說我靠行的公司要給我合約書，空白的地方要我簽而已，我
    以為是真的，且車牌號碼5025-JJ號（現為5181-JJ號）營業
    用小客車事實上為我所有，而「加盟車輛合約書」僅在證明
    前開車輛事實上為我所有，其文書內容並非虛構，自無偽造
    文書之可言等語。
四、經查：
（一）本件車牌號碼5025-JJ號（現為5181-JJ號）營業用小客車
      原係被告乙○○所有，因靠行於威德公司而登記於威德公
      司名下，被告乙○○因同意將該車典當並將典當後之款項
      借貸予張華秦，乙○○及張華秦遂於96年12月15日，持蓋
      有被告張華秦偽刻「威德小客車租賃有限公司」及「甲○
      ○」名義之印章印文之「加盟車輛合約書」，一同至位於
      臺北市萬華區○○○路○段172號魏詠隆所經營之「元當
      舖」，持該偽造「加盟車輛合約書」證明上開車輛確為靠
      行車輛及被告乙○○為實際所有人，而典當得款15萬元等
      情，業據共同被告張華秦所證述，並經證人劉惠吉、曾貴
      炳於偵查中及證人魏詠隆、甲○○於偵查中及原審訊問時
      證述明確，復有車號查詢汽車車籍、「加盟車輛合約書」
      各1份附卷可稽，此部分之事實堪以認定。
（二）經查證人甲○○於原審審時證稱：「（問：你跟乙○○的
      關係？靠行關係。）、（問：他需要支付車行什麼費用？
      就是壹仟元的靠行費而已。）、（問：當初車輛是誰購買
      的？乙○○。）、（問：你有跟乙○○簽立這輛汽車的任
      何書面契約嗎？沒有，只有貸款的證明，因為他貸款需要
      公司蓋章。）、（問：你為何不跟他簽立書面契約書？乙
      ○○靠行的時候，當時公司剛成立，所以沒有寫契約合約
      書，但是後來加入的都有寫書面合約書。）、（問：你有
      用任何形式向乙○○表示契約分期價款未付清前，所有權
      屬於威德公司，乙方僅得先行使用，不得出賣、出質、轉
      讓、典當等行為嗎？那時候沒有，有跟他說貸款錢如果沒
      有繳的話，車子我要收回來。）、（問：你跟張華秦是什
      麼關係？我之前借他錢，後來我成立公司，他說要介紹外
      車來，因為我當時要買十部車，後來他就介紹乙○○進來
      。）、（問你是否在警詢當中曾經說，我與張華秦曾經是
      生意有合夥關係？當時我原本要跟他合夥，但是後來他沒
      有出錢，所以公司都掛我的名字。）、（問：你在警詢當
      中所講的，生意有合作關係，你的合作關係指的是什麼？
      就是他之前欠我錢，成立公司當時，他在機場要拉客人，
      我們想要這樣合作，他說這樣想要還我錢。）、（問：你
      在警詢當中，警員是否有提示你偵查卷第13頁合約書？有
      提出來給我看，我沒有仔細看內容，只問我合約書上的章
      是否我蓋的。）、（問：警員當時有問你，你當時有回答
      經我檢視，該二個印章，應該是張華秦偽刻，自行用印，
      你是根據什麼去判斷做出這樣的回答？因為我有好幾輛車
      ，都是被張華秦用這個方式偽刻之後典當。）（問：你有
      無告訴過乙○○這張合約書上的印章是假的？有。）（問
      ：是什麼時間？那時候是乙○○說要告張華秦的時候。）
      、（問：你跟他怎麼講的，是否記得？我跟他說應該是我
      才告的成，因為是公司受害。）」等語（見原審卷第25
      頁至第28頁），由以上甲○○證言所言本件假如被告乙○
      ○與張華秦有共同偽造本案系爭加盟車輛合約書，被告乙
      ○○豈有可能持車輛加盟合約書去詢問甲○○印章真假；
      再參酌共同被告張華秦於原審時證稱：「（問：你剛才提
      到，你跟甲○○合夥，你合夥的是哪個部分？是，我合夥
      的是威德車行。）、（問：乙○○加盟威德公司是否經由
      你介紹的？對，當時我還在公司。）、（問：乙○○加盟
      威德公司之後，他跑的車趟是否由你幫忙去叫客？對。）
      、（問：乙○○在加盟威德公司的車隊，一直到你跟他去
      當舖典當這段期間，是否你排班由他去載客？對。）、（
      問：你說加盟合約書你是前面哪個車行所留下來的？佳信
      ，我就是拿佳信合約書的例稿來填載。）、（問：加盟也
      就是靠行到計程車公司，一般是否公司都會給靠行的司機
      加盟合約書？是，正常都會有，我也有跟乙○○說去跟公
      司開合約書。）、（問：當時你介紹乙○○加盟威德公司
      的時候，你有無交付加盟合約書給乙○○？沒有。）、（
      問：你剛才提到，你介紹乙○○加盟威德的時候，當時你
      還是威德的合夥人？是）」等語（見原審卷第52頁至53
      頁），由上開證人甲○○及張華秦所言，可知被告乙○○
      係張華秦介紹加入靠行威德公司，當時張華秦與甲○○間
      有合夥關係，且甲○○亦證稱伊有有好幾輛車，都是被張
      華秦用這個方式偽刻之後典當等語，亦可證被告辯稱伊認
      為加盟車輛合約書是真的，張華秦帶伊到當舖時，從身上
      拿出這張合約書已經蓋好章，說伊靠行的公司要給伊合約
      書，空白的地方要我簽而已，伊以為是合約書真的等語，
      尚可採信。
（三）次查本件係由被告乙○○對張華秦提出告訴之後才開始偵
      辦等情，此從被告乙○○於內政部警政署航空警察局經警
      方詢問：你於97年5月22日在桃園地方法院檢察署提出之
      刑事告訴狀及在本局製作筆錄稱：張華秦於96年12月15日
      、97年2月2日、97年2月4日因為要詐騙你金錢，帶你去台
      北市○○○路○段172號元當舖持一張偽造加盟車輛合約
      書，將你所有之營小客車（牌號5025-JJ）拿去典當等語
      ，及張華秦於97年9月5日內政部警政署航空警察局警訊中
      供稱：經我檢視該「加盟車輛合約書」確實是我拿出來的
      等語（分別見97年度偵字第23237號卷第4頁、第26頁），
      顯見本件確係被告乙○○對張華秦後才開始偵辦，是假若
      被告乙○○確實與張華秦有共同偽造系爭加盟車輛合約書
      ，被告乙○○豈有可能對張華秦提出告訴，而自曝其犯行
      ，是亦可證明被告乙○○並不知情張華秦偽造系爭車輛加
      盟合約書。
（四）再共同被告張華秦張華秦雖於偵查中證述：「威德小客車
      租賃有限公司」及「甲○○」字樣的章是我去刻的，也是
      我蓋在合約書上的，但都是乙○○叫我做的等語（見97年
      度偵字第23237號卷第38頁）；及於原審準備程序時證述
      ：印章是我刻的，是我蓋的，因為當時急著用錢，所以才
      做這樣的事情，我們2人就是一起做好合約書，一起去借
      錢等語（見原審審訴卷第31頁）；復於原審審理時證稱：
      是當舖要求乙○○必須要有一份靠行的證明，我才去取得
      這份合約書交給乙○○，章由我去刻，我再把章交給乙○
      ○，「加盟車輛合約書」是我以前車行留下來的，我有請
      乙○○去跟甲○○開，但是他不敢去，我跟他說他有這個
      權利，他沒有去開，他叫我去刻印章蓋一蓋就可以，我因
      為缺錢，我不知道這麼嚴重，印章我是在大園鄉果林村刻
      的等語觀之（見原審卷第51至54頁）。然查共同被告張華
      秦於警訊中先供稱：「合約書上『威德小客車租賃有限公
      司』及『甲○○』2個印章是我捺印。」「上述『加盟車
      輛合約書』上之『威德小客車租賃有限公司』及『甲○○
      』2個印章是我偽刻並用印無誤。」「我因為要使乙○○
      順利向當鋪借錢供我還債，所以我偽刻『威德小客車租賃
      有限公司』及『甲○○』2個印章在上述『車輛加盟合約
      書』上用印並要求乙○○在該加盟車輛合約的乙方欄簽名
      」等語（見97年度偵字第23237號卷第4、5頁），在警訊
      中並未提及被告乙○○知情並共同參與系爭「車輛加盟合
      約書」，而被告乙○○於97年間即對張華秦提起詐欺告訴
      ，經臺灣桃園地方法院檢察署以97年度他字第2261號偵查
      後，嗣後經檢察官於98年2月16日以98年度偵字第3861號
      為不起訴處分，經乙○○向臺灣高等法院檢察署提起再議
      ，經臺灣高等法院檢察署發回，經臺灣桃園地方法院檢察
      署檢察官繼於98年12月14日以98年度偵續字第221號為不
      起訴處分，此有臺灣高等法院被告前案紀錄表及上開不起
      訴處分書在卷可稽，是被告乙○○對張華秦提起詐欺告訴
      ，二人之間有所糾紛，共同被告張華秦事後於偵查及原審
      所證被告乙○○應知情且有參與加盟車輛合約書偽造一事
      ，顯然有所疑義，張華秦證言之可信度顯然有所疑義。
（五）另關於公訴意旨認為被告乙○○涉犯詐欺取財部分，如前
      所述並無證據證明被告乙○○知情張華秦所提出之系爭加
      盟車輛合約書為偽造，則被告乙○○亦行使偽造之加盟車
      輛合約書為詐欺取財之可能，且證人魏詠隆於原審審理時
      證述：其實我是看這車子是不是他的，他有權利使用，我
      才同意典當，我不管他跟車行之間的關係，靠行合約書可
      以證明車子是乙○○的，因為行照上面如果是車行的名字
      ，就要他們提出一個靠行證明書，計程車也都是這樣跟我
      們典當，他們也是提出靠行合約書來證明車子是他所有，
      只是去靠行而已，我知道這台車有貸款，靠行合約書證明
      車子是乙○○的，他只是跟公司租大牌，車體還是屬於乙
      ○○自己的等語明確（見原審卷第30頁），堪認證人魏詠
      隆要求被告提出靠行合約書係為被告乙○○證明車輛確係
      其所有，僅係靠行於威德公司，而一般計程車只要提出靠
      行證明書，就可向證人魏詠隆之當舖典當，至於該車輛是
      否尚有貸款，及與車行間之債權債務關係則非所問等情屬
      實，本件縱使「加盟車輛合約書」為偽造，然被告乙○○
      與威德公司間確為靠行之關係，當時車輛原實際所有人的
      確為被告乙○○等情確係真實，被告乙○○以其所有之車
      輛持之典當，顯非出於詐欺取財之犯意，證人魏詠隆亦未
      因而陷於錯誤，尚難認被告乙○○上開所為構成刑法第
      339條第1項之詐欺取財罪。
（六）被告所辯並非不足採信，此外，復查無其他積極證據足資
      證明被告有何公訴人所指之上開犯行。
五、綜上，本件依檢察官起訴所列之上開證據資料，法院實無從
    獲得被告上開行使偽造私文書及詐欺取財有罪之心證。原判
    決未就全案事證詳為審酌，遽行對被告論科，容有未當。被
    告提起上訴，否認犯罪（指摘原判決不當），為有理由，應
    由本院將原判決關於上開有罪部分撤銷，另為被告無罪之諭
    知。
據上論斷，應依刑事訴訟法第369條第1項前段、第364條、第301
條第1項前段，判決如主文。
本案經檢察官周誠南到庭執行職務。
中    華    民    國    99    年    6     月    30    日
                  刑事第三庭審判長法  官   陳博志
                                  法  官   許文章
                                  法  官   陳德民
以上正本證明與原本無異。
如不服本判決，應於收受送達後十日內向本院提出上訴書狀，其
未敘述上訴之理由者並得於提起上訴後十日內向本院補提理由書
（均須按他造當事人之人數附繕本）「切勿逕送上級法院」。
                                  書記官   高麗雯
中    華    民    國    99    年    6     月    30    日

司法院資訊處製作；財團法人民間司法改革基金會備份。
